【裁判字號】    99,訴,296
【裁判日期】    990923
【裁判案由】    違章建築
【裁判全文】
高雄高等行政法院判決
                                       99年度訴字第296號
                                  民國99年9月9日辯論終結
原      告  鄭春霞
被      告  臺南市政府
代  表  人  許添財  市長
訴訟代理人  卜少光
上列當事人間違章建築事件，原告不服內政部中華民國99年3月
29日台內訴字第0990021743號訴願決定，提起行政訴訟，本院判
決如下：
    主  文
原告之訴駁回。
訴訟費用由原告負擔。
    事實及理由
一、程序事項︰
    被告經合法通知，無正當理由，未於言詞辯論期日到場，核
    無行政訴訟法第218條準用民事訴訟法第386條各款所列情形
    ，爰依原告之聲請，由其一造辯論而為判決。
二、事實概要︰
    緣原告於臺南市○區○○路○○巷34號旁之空地(東豐段974-5
    1地號)未經審查許可擅自建造違章建築，經臺南市北區區公
    所以民國98年8月3日南北民字第0980015827號違章建築查報
    單向被告查報係屬增建違章建築，該建築物為一層高度約3
    公尺，面積約55平方公尺，鐵、磚造，已完成程度100%。經
    被告認定依法不得補辦建造執照手續，乃以98年10月15日南
    市工建字第09831152570號違章建築拆除處分書通知原告，
    上列違章建築經勘查，依法不得補辦建造執照手續，應執行
    拆除，並限期於98年10月23日前自行拆除恢復原狀。原告不
    服，提起訴願，經遭決定駁回，遂提起本件行政訴訟。
三、原告主張：
（一）臺南市北區區公所以98年8月3日南北民字第0980015827號
      違章建築查報單向臺南市政府查報原告以鐵、磚造增建完
      成100％全非事實，系爭車庫係70年間建商以私地建造併
      同房屋以高價出售予一樓住戶之既存建築物，原告於81年
      間承購後，以既存之舊建築原貌使用，未曾增建磚、鐵等
      新建築，且該磚壁早經政府釘有門牌係原既存之舊違建，
      非原告所建，既無違建增建何謂違章建築人？既存違建可
      以緩拆、免拆，因此車庫雖屬違建，因為不礙公共危險者
      可以緩拆，既存違建係指53年1月1日以後，83年12月31日
      以前已存在之違建，車庫、屋頂採光罩，因為不礙公共危
      險可以緩拆或免拆拍照列管（參見臺南市法規資料庫75年
      8月12日南市秘法字第14034號令合併修正在案）。系爭之
      車庫原告並無磚、鐵等物增建，原告既非違建人亦無增建
      豈能無端指為違建人，既無違建，自無承擔違建之責任，
      原查報之北區區公所及被告並無實質查勘，亂指原告以磚
      鐵等物增建，殊屬於法不當，既存之舊違建非原告所建，
      有早年鐵門生銹及市○○○○○○路○○巷之門牌照片可資
      證明；磚壁確非原告所增建，事實灼然，該磚壁係既存之
      舊違建磚壁有使用市政府土地，原告均承擔繳納使用費。
（二）至於被告所指本件基地類似通路已劃定為計劃道路一節更
      屬虛言，既是道路預定地，承辦單位何以在車庫隔壁東豊
      路85巷69號准予建築5樓，竟不顧檢舉人之檢舉，任其非
      法增建至8樓，並不留空地比率，是被告承辦單位所指係
      計劃道路交叉口建築並非事實，何況屬於既存違建，不妨
      礙交通者可以緩拆或免拆，早已緩拆列管在案，非屬原告
      最近增建，此有同是北區之永祥里服務處屋外違建案，被
      告曾於91年8、9月間，以因不妨害交通者免拆為由函覆檢
      舉人吳秀蘭在案可查，系爭之車庫原告既非違建人亦無增
      建妨礙交通及公共危險，原處分實屬不當。
（三）被告以原告違反建築法第25條又依違章建築處理辦法第6
      條規定應拆除之違建不得准許緩拆或免拆云云，全屬虛言
      。查新違建，按建築法第25條規定，建築物非經申請直轄
      市、縣(市)(局)主管建築機關之審查許可並發給執照，不
      得擅自建造或使用或拆除，但合於第78條及98條規定者，
      不在此限。直轄市、縣(市)(局)主管建築機關為處理擅自
      建造或使用或拆除之建築物，得派員攜帶證明文件，進入
      公私有土地或建築物內勘查。但違建分多種，依建築時間
      ，位置不同查報拆除的程度亦不同，查(臺北市)違章建築
      處理要點第17點規定，搭建於建築物露台或1樓法定空地
      之無壁體透明棚架，其高度在3公尺以下或低於該層樓層
      高度，每戶搭建面積與第6點雨遮之規定面積合併計算在
      30平方公尺以下，且未占用開放空間、巷道、防火間隔(
      巷)或位於法定停車空間無礙停車者，拍照列管。雖是違
      建但僅拍照列管即可，不會被即報拆除，因此車庫雖屬違
      建，因不妨礙公共危險都可以緩拆或拍照列管，何況本市
      違建不下數萬件，為何不拆，被告主張不准緩拆或免拆全
      無理由；且依同要點第24點規定，既存違建拍照列管，列
      入分類分期計劃處理。而既存之違建係指83年12月31日以
      前之違建，本件系爭車庫係70年間原告尚未承購時所蓋，
      係屬既存之違建不妨害交通及公共危險，自無即報拆除之
      理由；又既存違建之修繕如符合（1）原有材料修繕者（2
      ）依原規模，無新建、增建或加層者可拍照列管，有臺南
      市舊有違建處理辦法（臺南市60年5月10日建都字第19250
      號訂定發佈）可憑等情，並聲明求為判決撤銷訴願決定及
      原處分。
四、本件被告未於言詞辯論期日到庭，據其所提出之書狀及於準
    備程序中其主張略以︰
（一）建築法第25條規定：「建築物非經申請直轄市、縣(市)(
      局)主管建築機關之審查許可並發給執照，不得擅自建造
      或使用或拆除‧‧‧。」又違章建築處理辦法第6條規定
      ：「依規定應拆除之違章建築，不得准許緩拆或免拆。」
      是建築物應依法申請，未發給執照，不得擅自建造或使用
      ，且依規定應拆除之違章建築不得准許緩拆或免拆。
（二）違章建築物非屬合法建築物，自無法辦理所有權登記，而
      違建人非必然以原始起造人為受處分對象，本案原告既已
      買受建築物，買受範圍當包括違建物，以現有所有權人（
      實質使用人）認定為違建人，尚非不當，另他棟建築物情
      形無涉本案，所述使用土地並繳交使用費係使用土地之對
      價，亦不涉違建情事，且查該違章建築物係未經主管建築
      機關之審查許可並發給執照，於法定空地及市有土地擅自
      建造約55平方公尺鐵皮磚造屋，已100%完成，雖繳市府使
      用費，數十年未修建及改建，仍屬違章建築無誤，違反建
      築法第25條規定明確，又依上開違章建築處理辦法第6條
      規定既確屬違章建築自不得准許緩拆或免拆，被告以98年
      10月15日南市工建字第09831152570號違章建築拆除處分
      書限期於98年10月23日前自行拆除恢復原狀，逾期未自行
      改善時將依建築法第86條規定執行強制拆除，依法尚無不
      符等語，資為抗辯，並聲明求為判決駁回原告之訴。
五、上開事實概要欄所載之事實，已經兩造分別陳述在卷，並有
    臺南市違章建築查報單、被告98年10月15日南市工建字第09
    831152570號函、系爭建築物現場相片分附原處分卷及訴願
    卷可稽，洵堪信實。茲就兩造之爭執論述如下：
（一）按「本法適用地區如左：一、實施都市計畫地區。．．．
      。」「建築物非經申請直轄市、縣(市)(局)主管建築機關
      之審查許可並發給執照，不得擅自建造或使用或拆除。．
      ．．」「違反第25條之規定者，依左列規定，分別處罰：
      一、擅自建造者，．．．；必要時得強制拆除其建築物。
      」建築法第3條第1款、第25條第1項及第86條第1款分別定
      有明文。又「本辦法所稱之違章建築，為建築法適用地區
      內，依法應申請當地主管建築機關之審查許可並發給執照
      方能建築，而擅自建築之建築物。」「直轄市、縣(市)主
      管建築機關，應於接到違章建築查報人員報告之日起5日
      內實施勘查，認定必須拆除者，應即拆除之。．．．。」
      「依規定應拆除之違章建築，不得准許緩拆或免拆。」復
      分別為違章建築處理辦法第2條、第5條前段、第6條所明
      定。查違章建築處理辦法係內政部依建築法第97條之2規
      定之授權所訂立，其中上述規定核屬關於處理違章建築之
      細節性及執行性規定，並未逾越授權範圍，且與建築法為
      實施建築管理，以維護公共安全、公共交通、公共衛生及
      增進市容觀瞻之立法目的相符，自得予以援用。
（二）次按所謂違章建築，為建築法適用地區內，依法應申請當
      地主管機關之審查許可並發給執照方能建築，而擅自建築
      之建築物，前揭違章建築處理辦法第2條定有明文。又建
      築法第1條前段規定：「為實施建築管理，以維護公共安
      全、公共交通、公共衛生及增進市容觀瞻，特制定本法。
      」足見違章建築處理辦法有關違建管理之規定，係因未依
      法申請主管機關審查許可之建築物，由於未經事先審查，
      無從確保建築物之安全且合於公共交通、衛生之需求及市
      容觀瞻，亦不利事後管理，故主管機關得依法查報，並分
      別情形命為補行申請執照或拆除，其目的除因公共安全外
      ，尚有為公共利益而設。再按「1、所謂『實質違建』乃
      指未依『建築法』及『實施都市計畫以外地區建築物管理
      辦法』之規定，申領建築執照，擅自建造，且其建築行為
      有左列情事之一者：．．．（10）違反其他有關建築法令
      規定，無法於規定期限內申請補照者．．．。」亦經內政
      部64年10月17日台內營字第656943號函釋在案，該函釋乃
      內政部本於主管機關之地位，所為闡明法規原意，所為解
      釋性之行政規則，核與建築法規定之意旨無違，亦予援用
      。
（三）再按「沿道路交叉口建築者，除都市計畫另有規定者外，
      應依附表(如附表)規定退讓：一、附表截角改為圓弧時，
      其截角長度即為該弧之切線長。二、切角所成之三角形應
      為等腰三角形。」臺南市建築管理自治條例第34條第2項
      亦有明文。
（四）經查，本件原告於臺南市○區○○路○○巷34號旁之空地（
      東豐段974-51地號）未經審查許可擅自建造之該一層高度
      約3公尺，面積約55平方公尺，鐵、磚造，已完成程度100
      %之違章建築物，連同其緊鄰原告所有領有臺南市政府工
      務局（70）南工字第66532號使用執照，為地上5層地下1
      層RC造建物係係沿道路交岔口建築，此有現場照片及臺南
      市都市計畫圖附訴願卷可參，是本件原告所有之領有臺南
      市政府工務局（70）南工字第66532號使用執照，之地上5
      層地下1層RC造建物既係沿道路交叉口建築，依上開臺南
      市建築管理自治條例第34條第2項之規定，自應依規定退
      讓，因此系爭於臺南市○區○○路○○巷34號旁之空地（東
      豐段974-51地號）未經審查許可擅自建造之該一層高度約
      3公尺，面積約55平方公尺，鐵、磚造，已完成程度100%
      之違章建築物自屬「違反其他有關建築法令規定，無法於
      規定期限內申請補照」之實質違建，從而被告認定其依法
      不得補辦建造執照手續而應拆除，洵無不合，原告執稱該
      違章建物並不影響交通及公共安全而得免拆一節，尚屬無
      據。
（五）原告雖主張該違章建物係建商於70年間所興建，屬83年12
      月31日前之舊違建，於不影響公共安全與交通之情形下，
      自可免拆云云，惟查，依臺南市舊有違章建築處理辦法第
      2條之規定，該法所稱之舊有違章建築係指47年2月10以前
      所建，經違章建築清查列冊登記有案者而言，是原告此部
      分之主張顯有誤會而不足採；原告又主張該違章建物係建
      商所興建，原告係輾轉向前住戶購入，並非擅自建造違建
      之人，被告自不得命原告拆除系爭違建云云，然查「違章
      建築之讓與，雖因不能為移轉登記而不能為不動產所有權
      之讓與，但受讓人與讓與人間如無相反之約定，應認為讓
      與人已將該違章建築之事實上處分權讓與受讓人。」此有
      最高法院67年度第2次民事庭庭長會議決議可資參佐，是
      原告既向前手購入系爭違章建築又未能證明有相反約定，
      其自已取得系爭違章建築事實上之處分權，是被告以系爭
      違章建築之事實上處分權人即原告，作為98年10月15日南
      市工建字第09831152570號違章建築拆除處分書之處分相
      對人，亦無違誤。
（六）原告另主張被告對鄰近有相同情形之違建未予拆除，原告
      之建物卻須拆除，顯有不當云云。然按「平等原則」最初
      之意義僅在要求國家權力作用需符合「恣意禁止」原則，
      因此其係單純之「客觀法規範」，此種客觀法規範僅具有
      拘束國家權力之作用。法律邏輯上，不能單純從此種客觀
      法規範導出人民有「主觀公權利」（指人民可以透過訴訟
      途徑，請求獲得實現之法律地位）。換言之，「不法者」
      不得主張平等權之保護，而免其應受法律上之制裁，因「
      不法者」若可主張平等權，而要求行政機關應比照其他同
      樣「不法者」（未受處罰之人）相同之對待，不啻是讓行
      政機關違法，是人民於此更無主張「不法平等」的權利。
      則原告上開爭執，縱然屬實，無非係主張不法平等，仍難
      採為有利原告之論據。準此，系爭建物既未經許可建造，
      且屬無法事後補正建築執照之違建，則被告評定為違章建
      築，並限期命原告於自行拆除恢復原狀，逾期未自行改善
      ，將依建築法規定執行強制拆除，即無違誤。
六、綜上所述，原告之主張並不足採。被告以上開處分書認定系
    爭建築物為違章建築，並無違誤。訴願決定遞予駁回，亦無
    不合。原告起訴意旨求為判決撤銷，均無理由，應予駁回。
    又本件事證已臻明確，兩造其餘攻擊防禦方法，均核與本件
    判決結果不生影響，爰不予調查及一一論述，附此敘明。
七、據上論結，本件原告之訴為無理由，依行政訴訟法第98條第
    1項前段、第218條、民事訴訟法第385條第1項前段，判決如
    主文。
中    華    民    國    99    年    9    月    23     日

            高雄高等行政法院第二庭
                        審判長法官  江  幸  垠
                              法官  簡  慧  娟
                              法官  吳  永  宋
以上正本係照原本作成。
如不服本判決，應於判決送達後20日內向本院提出上訴書狀，其
未表明上訴理由者，應於提起上訴後20日內向本院提出上訴理由
書（須按對造人數附繕本）；如於本判決宣示或公告後送達前提
起上訴者，應於判決送達後20日內補提上訴理由書（須附繕本）
。未表明上訴理由者，逕以裁定駁回。
中    華    民    國    99    年    9     月    23    日

                            書記官  李  昱

司法院資訊處製作；財團法人民間司法改革基金會備份。
